ACORDAO-COMPLETO-2473126

ACÓRDÃO 6887/2021 ATA 13/2021 - SEGUNDA CÂMARA

VISTOS, relatados e discutidos estes autos de embargos de declaração opostos pela Caixa Econômica Federal perante o Acórdão 5124/2021-TCU-Segunda Câmara;
ACORDAM os Ministros do Tribunal de Contas da União, reunidos em Sessão da Segunda Câmara, com fundamento nos arts. 32, inciso II, e 34 da Lei 8.443/1992, diante das razões expostas pelo Relator, em:
9.1. conhecer e rejeitar os embargos de declaração;
9.2. dar ciência desta deliberação à Caixa Econômica Federal.

Embargos de declaração opostos perante acórdão que considerou ilegais atos de admissão.

Segunda Câmara

Caixa Econômica Federal.

3. Interessados/Responsáveis/Recorrentes:
3.1. Interessados: Alexandrina Godois Freire Silva (XXX.523.331-XX); Sandra Santos Moreira (XXX.575.322-XX); Sthefany Nascimento Cerqueira Castro (XXX.257.078-XX)
3.2. Recorrente: Caixa Econômica Federal (00.360.305/0001-04).

13.1. Ministros presentes: Augusto Nardes (na Presidência), Aroldo Cedraz, Raimundo Carreiro e Bruno Dantas (Relator).
13.2. Ministros-Substitutos presentes: Marcos Bemquerer Costa e André Luís de Carvalho.

BRUNO DANTAS

Ministro Bruno Dantas.

Cuidam os autos de embargos de declaração opostos pela Caixa Econômica Federal perante o Acórdão 5124/2021-TCU-Segunda Câmara, cuja parte dispositiva foi assim lavrada:
"VISTOS, relatados e discutidos estes autos em que se apreciam atos de admissão expedidos pela Caixa Econômica Federal,
ACORDAM os Ministros do Tribunal de Contas da União, reunidos em sessão da Segunda Câmara, diante das razões expostas pelo relator, e com fundamento no art. 71, incisos III, da Constituição Federal de 1988, c/c os arts. 1º, inciso V, 39, inciso I, da Lei 8.443/1992, e ainda com o art. 260, § 1º, do Regimento Interno do TCU, em:
9.1. considerar ilegais as admissões de Alexandrina Godois Freire Silva, Sandra Santos Moreira, e Sthefany Nascimento Cerqueira Castro, negando o registro aos atos correspondentes;
9.2. determinar à Caixa Econômica Federal que:
9.2.1. acompanhe os desdobramentos da Ação Civil Pública 00059-10-2016-5-10-0006, em trâmite na Justiça Trabalhista da 10ª Região, e adote as medidas pertinentes em caso de desconstituição da sentença que estendeu por prazo indeterminado a validade dos certames regidos pelos editais 001/2014-NM e 001/2014-NS;
9.2.2. informe desta deliberação aos interessados;
9.3. encaminhar cópia deste acórdão à Caixa Econômica Federal."
2.	Em síntese, a embargante sustenta que:
	a) "há contradição ao fundar a ilegalidade na contratação extemporânea e, simultaneamente, reconhecer a existência de decisão vigente em ACP que estende o prazo de validade dos concursos";
	b) "concluir pela ilegalidade dos atos da CAIXA é concluir pela ilegalidade da decisão judicial";
	c) "os requisitos para a contratação foram todos cumpridos, quais sejam, a existência de concurso público vigente, a aprovação do candidato no certame e o cumprimento dos requisitos previstos"; e
	d) "se a CAIXA está impedida de realizar novos concursos desde 2016, porquanto vigentes os de 2014 por força da decisão judicial, e possui necessidade de contratar, não atenderia ao princípio da razoabilidade que simplesmente não pudesse fazê-lo ou, ainda, que as contratações decorrentes da referida decisão fossem tidas por precária".
3.	Assim, o pedido da embargante é no sentido de que o TCU se manifeste sobre:
	a) "a legalidade de ato praticado sob a égide da decisão judicial em comento";
	b) "a impossibilidade de realização de novos concursos enquanto vigente a decisão judicial que prorrogou aqueles regidos pelos Editais 001/2014-NM e 001/2014-NS"; e
	c) "a satisfatividade do cumprimento da decisão judicial e, consequentemente, a não precariedade dos atos nela fundados".
	É o relatório.

Efigênio Martins Sandes Neto (OAB-DF/23.527) e outros, representando a Caixa Econômica Federal.

Procurador Marinus Eduardo De Vries Marsico.

embargos de declaração. alegação de omissão e contradição na decisão embargada. conhecimento. rejeição.

ATOS DE ADMISSÃO (ADS)

Secretaria de Fiscalização de Integridade de Atos e Pagamentos de Pessoal e de Benefícios Sociais (Sefip).

Trata-se de embargos de declaração opostos pela Caixa Econômica Federal perante o Acórdão 5124/2021-TCU-Segunda Câmara, que considerou ilegais os atos de admissão aqui examinados.
2.	Satisfeitos os requisitos atinentes à espécie, os presentes embargos devem ser conhecidos, com fundamento nos arts. 32, inciso II, e 34 da Lei 8.443/1992.
3.	Inicialmente, acerca da natureza dos embargos declaratórios, julgo relevante transcrever o seguinte excerto do Acórdão 1218/2015-TCU-Plenário:
"Antes de tratar especificamente dos argumentos trazidos pelos embargantes, lembro que essa espécie recursal, cujo objetivo é sanar eventuais omissões, obscuridades ou contradições, não deve ser manejada para rediscussão de mérito, o que representa, na prática, a possibilidade de repetição de um mesmo recurso, ferindo os princípios da singularidade, da isonomia e da celeridade processual. Os embargos declaratórios devem ter como fundamentação a obscuridade (falta de clareza na redação do julgado) , contradição (existência de proposições inconciliáveis entre si) e omissão (falta de pronunciamento judicial sobre matéria que deveria ter sido apreciada pelo juiz) ."
4.	Em reforço, pertinente destacar a natureza das contradições e omissões embargáveis, consoante elucidativa explanação contida no Acórdão 3339/2013-TCU-Primeira Câmara:
"A omissão para o acolhimento dos declaratórios é a que diz respeito à questão que deveria ter sido apreciada pelo colegiado mas não o foi. Não constitui omissão ou contradição a adoção de entendimento diverso do preferido pela parte, segundo seus próprios critérios de justiça e de acordo com sua particular interpretação das leis e da jurisprudência. Não há falar em omissão quando o acórdão analisa todas as questões submetidas a exame e as decide com base em teses jurídicas, jurisprudência, interpretação de leis e análise dos fatos que são diversos dos que os jurisdicionados entendem como mais adequados.
 (...) a contradição deve estar contida nos termos do decisum atacado, este compreendido no âmbito desta Corte como o conjunto: Relatório, Voto e Acórdão. Não cabe alegação de contradição entre o acórdão embargado e 'doutrina', 'jurisprudência' ou mesmo 'comando legal'. A alegação é pertinente em recurso de reconsideração ou pedido de reexame, no qual o comando atacado é contrastado com a jurisprudência, a doutrina e o ordenamento jurídico. Entretanto, é descabida em embargos de declaração, cuja única finalidade é esclarecer ou integrar a decisão embargada, excepcionalmente modificando-a."
5.	Por aí se vê que a contradição, a obscuridade ou a omissão sanável por intermédio dos aclaratórios deve ser aquela interna à própria decisão embargada, ou seja, deve haver discrepância entre os fundamentos que a alicerçaram e a sua conclusão.
6.	No caso, a embargante sustenta, em síntese, que o acórdão vergastado teria incorrido em contradição ao considerar ilegais as admissões e, ao mesmo tempo, reconhecer a existência de decisão judicial que estende o prazo de validade do certame. Teria, ainda, sido omisso quanto à impossibilidade de realização, pela Caixa, de novo concurso público e quanto à não precariedade das referidas admissões, por estarem amparadas pela referida decisão judicial.
7.	Passo a examinar as alegações.
8.	Não há que se falar em contradição ou omissão. A deliberação embargada foi clara no sentido de que admissões ocorridas fora do prazo de validade editalício devem ser consideradas ilegais. O fato de haver decisão judicial que estendeu indefinidamente o prazo de validade do certame foi devidamente considerado para afastar determinações corretivas pelo TCU.
9.	Significa que as admissões estão preservadas nos exatos limites da decisão judicial, cumprindo à Caixa acompanhar o desfecho da referida ação e adotar as medidas pertinentes, de acordo com o que ali for decidido.
10.	Sobre a precariedade das admissões, não há o que se falar. A estabilidade dessas contratações depende unicamente do que for decidido pelo Poder Judiciário, independentemente da ilegalidade atribuída aos atos pelo TCU.
11.	Sobre a impossibilidade de realização de novo certame, isso não é objeto de discussão nestes autos. Aqui, discute-se apenas a legalidade dos atos emitidos pela Caixa, nos termos da deliberação embargada.
12.	Nota-se, assim, que não há qualquer omissão, incoerência ou ilogicidade intrínseca ao aresto combatido, não havendo o que ser corrigido mediante embargos, que devem ser conhecidos e rejeitados, mantendo-se inalterada a deliberação questionada.
	Ante o exposto, voto por que o Tribunal adote a deliberação que ora submeto à apreciação deste Colegiado.
TCU, Sala das Sessões Ministro Luciano Brandão Alves de Souza, em 27 de abril de 2021.
Ministro BRUNO DANTAS 
Relator